【裁判字號】    98,勞訴,74
【裁判日期】    981204
【裁判案由】    確認僱傭關係存在等
【裁判全文】
臺灣板橋地方法院民事判決              98年度勞訴字第74號
原      告  乙○○
訴訟代理人  高宏文律師
複  代理人  黃曉妍律師
被      告  台灣松下電器股份有限公司
法定代理人  甲○○
訴訟代理人  郭佩宜律師
            馮馨儀律師
            陳和貴律師
上列當事人間請求確認僱傭關係存在等事件，經本院於民國98年
11月20日言詞辯論終結，判決如下：
    主  文
原告之訴及假執行之聲請均駁回。
訴訟費用由原告負擔。
    事實及理由
一、原告起訴主張：原告自民國92年11月3 日起任職於被告公司
    ，按月計薪，克盡職守，從未遭任何懲戒處分，直至97年8
    月18日產下一女，因照顧女兒之需要，依勞動基準法之規定
    ，向被告申請育嬰假獲准，兩造約定之育嬰假時間由上開時
    日起至98年2 月17日止。之後原告遵守約定，於98年2 月18
    日準時回被告公司上班，準備為公司繼續貢獻所學，詎料被
    告卻於同年3 月9 日通知原告稱，因被告公司政策之考量，
    以公司業務緊縮為由，於98年3 月31日終止與原告間之勞動
    契約。惟查被告公司並無業務緊縮之事實，且原告原係擔任
    開發業務之職務，只要有關業務方面之工作，原告均可從事
    ，被告並未徵詢原告至其他部門之意見，甚或從事外國勞工
    目前從事之工作，當無「無適當工作」之情形。況於上開時
    間違法資遣原告時，同時有詢問原告是否有意願至被告配合
    之派遣公司任職，而後再由該派遣公司指派原告到被告公司
    原單位工作，可見被告並無業務緊縮之情。參酌原告剛休完
    育嬰假，於回公司任職未達2 個月即遭被告公司資遣，可認
    被告應非如其所言因業務緊縮而資遣原告，應係有其他考量
    。故被告終止兩造間之勞動契約，違反勞動基準法第11條第
    2 款之規定，應不生效力。另原告遭被告資遣之前6 個月，
    即自97年10月起至98年3 月止，每月平均工資為新台幣（下
    同）47,990元。今被告於98年4 月1 日違法資遣原告，原告
    已委請律師發函被告，表明隨時準備聽後通知給付勞務之意
    思，惟遭被告拒絕，依民法第487 條前段規定，被告已陷於
    受領勞務遲延，自應依原僱傭契約約定之發薪日、薪資金額
    等條件，給付原告工資等語。併為聲明：(一)確認兩造間之僱
    傭關係存在。(二)被告應自98年4 月1 日起至被告同意原告繼
    續提供勞務給付之日止，按月於每月最末一日給付原告
    47,990 元 ，暨各期自應給付日之次日起至清償日止，按年
    息5%計算之利息。(三)原告願供擔保，請准宣告假執行。
二、被告則抗辯：
  (一)被告公司有業務緊縮之事實，故依勞動基準法第11條第2 款
    規定資遣原告，誠屬適法：
  1.本件原告係以勞動基準法第11條第2 款規定之「業務緊縮」
    原因資遣原告，並非依同條第4 款規定之「業務性質變更，
    有減少勞工之必要，又無適當工作可供安置時。」為由。故
    原告主張被告需以有減少勞工之必要，且無適當工作得以安
    置勞工為要件，於法不合。遑論原告以被告未徵詢原告至其
    他部門工作之意見，即推測被告並非無適當工作可供原告任
    職，實屬毫無根據之臆測，被告否認之，且此與被告資遣原
    告是否合法無關。
  2.Panasonic Taiwan集團（包括被告公司、台松電器販賣股份
    有限公司、廈門建松電器有限公司）因受景氣影響，近5 年
    全集團營業額自93年度（計算期間為當年度4 月1 日至翌年
    3 月31日）之32,817,000,000元逐年下降，至97年度之營業
    額已大幅下降至27,509,000,000元。而全集團之汽車電子開
    發部門之營業額，更自93年度之5,705,000,000 元，驟降至
    97年度之2,607,000,000 元。全集團之員工人數亦自94年3
    月時之2,517 人，逐年下降，迄98年3 月末時已減少為1,64
    2 人。
  3.被告公司亦因受景氣影響，近5 年之營業額，同樣呈現逐年
    下降之情形。93年度之營業額為22,155,000,000元，94年度
    降為20,786,000,000元，95年度降為18,040,000,000元，96
    年度降為17,216,000,000元，97年度降為16,074,000,000元
    。另被告公司之員工人數，亦自94年度3 月時之2,242 人，
    逐年下降，95年3 月時為1,889人，96年3 月時為1,619人，
    97年3 月時則為1,551人，迄於98年3 月時已減少為1,350人
    ，顯見被告公司於98年3 月資遣原告時，不論公司營收以及
    生產能量均有下滑情形，故被告確有業務緊縮之情況。
  4.再查，原告所任職之AS汽車電子事業部門，營業額及員工人
    數，近5 年亦發生下降之情形，93年度之營業額為5,276,00
    0,000 元，94年度雖小幅增加為5,868,000,000 元，惟95年
    度大幅降為4,728,000,000 元，96年度再降為4,451,000,00
    0 元，97年度驟降為1,995,000,000 元。另該部門員工人數
    亦從94年3 月之402 人逐年下降，95年3 月時為383 人、96
    年3 月時為277 人、97年3 月時為224 人，迄98年3 月時已
    減少為150 人。而原告任職之R&D 部門員工人數則自94年3
    月之63人，至98年3 月份已降為49人。衡此，原告所任職之
    AS汽車電子事業部門之營收與生產量，亦發生下滑之情形，
    該部門同樣有業務緊縮之狀況，堪可認定。
  5.被告否認有於資遣原告時，詢問原告是否有意願至被告配合
    之派遣公司任職，而後再由該派遣公司指派原告到被告公司
    原單位工作之事，蓋被告僅於資遣原告時，基於協助員工後
    續謀職之美意，詢問原告是否有意願至其他與被告有業務合
    作之協力廠商任職，被告願予以推薦，並未表示協力廠商必
    定會錄用原告，或錄用原告後必定會將原告派遣至被告公司
    原單位任職，原告主張誠非事實。
  6.至104 徵才網站上，關於被告公司之求才訊息，為98年7 月
    30日及8 月9 日刊登，故被告於98年3 月資遣原告時，尚無
    此職缺，而被告公司網站所顯示之人才招募訊息，僅為人事
    概況之介紹，欲藉此推廣企業形象，尚無需用人才之召募，
    故被告於資遣原告時，尚無其他部門需用勞工之情形。
  7.又就業服務法第42條之規定，乃為促進本國人民所作之特別
    規定，惟此原則之適用，乃指「同一職務」而言，非指事業
    單位需將外勞裁至一個不剩時，方可裁減本勞，且就業服務
    法第42條規定，僅係主管機關決定是否批准企業僱用外勞之
    管制依據，而不得作為本國勞工與雇主間個別具體權利義務
    關係之規範依據。從而，被告未雇用外籍勞工取代原告從事
    同一職務，且被告於資遣原告前，已有徵詢原告是否有意願
    調派任何單位擔任外籍勞工所從事之工作，為原告所拒絕，
    原告並同意被告公司依勞動基準法之資遣規定，辦理終止勞
    動契約，有原告98年3 月19日簽署之徵詢函影本可稽，故原
    告援引就業服務法第42條規定，主張被告終止勞動契約無效
    ，尚非有據。
  8.另原告主張被告公司員工陳進誠及楊淑慧有於離職座談會時
    ，對原告表示公司趁金融危機主張賠錢，進而裁減員工等語
    。經被告核對原告之錄音譯文，被告公司員工楊淑慧僅於原
    告表示「現在大部分之公司都趁機『台』，大家都這樣。」
    後，笑笑回應「對」，而陳進誠僅表示「我真懷疑，但（公
    司）真的有賠嗎？」等語，顯見原告楊淑慧僅係單純回應原
    告說詞，認同目前大部分公司有因不景氣而裁減員工之情形
    ，而員工陳進誠雖附和原告說法，但亦表示對於被告公司之
    營收情形並無確實了解，顯見此皆屬員工陳進誠及楊淑慧個
    人之評論，且渠等亦未表示被告有趁金融危機主張賠錢，進
    而裁減員工之情形，足證原告主張並無依據。甚且，細繹原
    告所提錄音譯文，原告於座談會結束前，尚要求「希望在4
    月31日拿到錢，不要再拖了」等語，顯見原告就被告公司存
    在資遣事由一事，當已有所了解，且亦同意被告以資遣方式
    終止兩造間之勞動契約，遂請求被告在98年4 月底前支付資
    遣費，原告於領取資遣費後，方反口主張原告違法資遣，容
    非有據。
  9.至原告主張依原證五離職懇談書記載「地圖室工作變革，原
    擔任之數化管理將轉為外注…」等內容，可證明被告確有將
    公司員工解任後，再轉由外注方式回公司工作，足證被告公
    司並無業務減縮之情形。惟原告主張容有誤解，蓋：
  (1)原告原任職之職務並無採用派遣人員之情形，被告亦未於資
    遣原告前詢問原告是否願意轉為派遣人員，由派遣公司指派
    原告至原單位任職，故本案實與被告公司內所採用之派遣人
    員多寡無關：
  經查，原告於92年11月3 日進入被告公司任職後，係於汽車
    電子開發部門擔任電子地圖開發之職務，主要工作內容為汽
    車電子地圖之數位化管理人員，負責將行車地圖轉換成電腦
    可判讀的形式，以開發汽車導航地圖產品。而被告公司除安
    排由原告一人從事該汽車電子地圖之數位化工作外，另將該
    工作同時委外由「外注廠商」（即協力廠商）顥蓉企業股份
    有限公司（下稱顥蓉公司）承攬，並約定顥蓉公司於承攬工
    作範圍內，得利用被告公司之設備，並得派員於被告公司廠
    內作業，以便利承攬工作之聯繫。甚且，原告於91年6 月至
    92年10月間，原係任職於被告公司外注廠商顥蓉公司，負責
    被告公司之電子地圖數位化作業，而有相關工作經驗，因被
    告公司之電子地圖數位化人員於92年10月申請退休，面臨缺
    人之慮，被告始僱用原告接替該退休員工之職務，將原告納
    為被告公司之正式員工，此有被告公司數化專業人員需求申
    請簽呈及原告履歷表之記載可稽，故原告對於被告公司汽車
    電子地圖數位化人員之人力配置，誠屬明瞭之人。
  次查，由於被告公司及原告所任職部門之業務量已有逐年下
    降之情形，被告基於降低成本使企業存續之考量，決定將維
    護汽車電子地圖之數位化工作全部委外由顥蓉公司承攬，此
    乃原證5 「員工懇談書」內所記載「地圖室工作變革，原擔
    任之數化管理將轉為外注」之意，原告據此陳稱此係被告係
    有意將員工解任後，再轉由外注方式回公司工作，實屬誤解
    。此外，被告於資遣原告時，業已將需資遣原告之理由加以
    說明，故原告對於汽車電子地圖數位化人力縮減之情形當已
    有所瞭解，並願配合公司規定辦理資遣，故親自於該「員工
    懇談書」及「台灣松下集團員工離職單」上簽名，確認同意
    於98年3 月底離職。衡此，原告於離職後方始主張被告公司
    並無業務縮減之情形等語，顯屬無據。
  再查，被告係基於照顧優秀資深員工之美意，於優秀之資深
    員工退休時，倘公司業務上仍有人力需求，有詢問退休員工
    是否願意於退休後至原告配合之派遣公司任職，以派遣方式
    再回到被告公司原單位或其他單位工作之情況，惟此方案僅
    限於退休之優秀資深員工。原告既非資深退休人員，本無此
    方案之適用，而被告既因業務緊縮而資遣原告，被告公司已
    無該職務可供原告從事，故被告公司當無於資遣原告前，詢
    問原告是否願意轉為派遣人員，再回到原單位從事原職務之
    可能。實則，被告僅有於資遣原告時，基於協助員工後續謀
    職之美意，詢問原告是否有意願至顥蓉公司或其他與被告有
    業務合作之協力廠商任職，原告願予以推薦，基於被告與顥
    蓉公司間之商誼，顥蓉公司固然可能錄用原告，並指派原告
    從事電子地圖數位化管理工作，然顥蓉公司是否錄用原告或
    指派原告何項工作，仍須視顥蓉公司之人力配置而定。從而
    ，原告主張被告欲將原告轉為派遣人員，再由派遣公司指派
    原告回到原單位從事原職務乙節，容有誤解，洵無足採。
  被告就原告所從事之汽車電子地圖開發職務，於原告離職前
    後均未採用任何派遣員工，此亦為原告所明知。原告一再空
    言主張被告有資遣原告改用派遣人員之情形，容非事實，故
    本案與被告公司內派遣人員多寡實無關連，應予澄清。
  (2)衡此，由於被告公司及原告所任職部門之業績已有逐年下降
    之情形，而汽車電子地圖數位化工作業務量亦同為縮減，被
    告為降低自行維護電子地圖數位化工作之成本，遂將維護汽
    車電子地圖之數位化工作全部委外由顥蓉公司承攬，且因被
    告公司已無其他部門從事汽車電子地圖數位化之工作，故無
    其他職缺可供原告從事，被告顯已存在業務緊縮而減少人力
    需求之狀況，故被告依勞基法第11條第1 項第2 款規定裁減
    原告，核無不法。
  (二)退步言之，假設被告資遣原告非屬適法，則原告於98年8 月
    31日所受領之資遣費及預告期間工資206,357 元，已無法律
    上原因，而為不當得利，依民法第179 條規定，被告自得請
    求原告返還，爰主張抵銷。
  (三)併為答辯聲明：
  1.原告之訴及假執行之聲請均駁回。
  2.如受不利判決願供擔保，請准宣告免為假執行。
三、兩造不爭執事項：
  (一)原告自92年11月3 日起任職於被告公司，於被告公司汽車電
    子開發部門擔任電子地圖開發之職務，按月計薪。
  (二)原告任職被告公司期間，曾於97年8 月18日起至98年2 月17
    日止，向被告申請育嬰假獲准，並於98年2 月18日回被告公
    司上班。
  (三)被告公司於98年3 月9 日以其公司業務緊縮為由，通知原告
    於98年3月31日終止與原告間之勞動契約。
四、兩造之爭執點及本院之判斷：
  (一)按「當事人互相表示意思一致者，無論其為明示或默示，契
    約即為成立，民法第153 條第1 項定有明文。經查法無明文
    禁止勞雇雙方以資遣之方式合意終止勞動契約，雇主初雖基
    於其一方終止權之發動，片面表示終止勞動契約資遣勞方，
    但嗣後倘經雙方溝通、協調結果，達成共識，就該終止勞動
    契約之方式，意思表示趨於一致，即難謂非合意終止勞動契
    約。」，有最高法院95年度台上字第889 號判決要旨可資參
    照。
  (二)本件原告主張：被告公司於98年3 月9 日以公司業務緊縮為
    由，通知原告於98年3 月31日終止與原告間之勞動契約，惟
    被告公司並無業務緊縮之事實，且未徵詢原告至其他部門之
    意見，甚或從事外國勞工目前從事之工作，而無「無適當工
    作」之情形，是被告終止兩造間之勞動契約，違反勞動基準
    法第11條第2 款之規定，應不生效力等語。被告則抗辯：其
    公司確有業務緊縮之事實，故其依勞動基準法第11條第2 款
    規定終止兩造間之勞動契約為合法，且被告已於資遣時，將
    資遣原告之理由加以說明，原告對於被告公司汽車電子地圖
    數位化人力縮減之情形已有所了解，並願配合公司規定，同
    意以資遣方式終止兩造間勞動契約，並已領取資遣費等語。
  (三)經查：原告雖提出其與被告公司開發中心課長陳進誠、人事
    經理楊淑慧間之離職座談會錄音譯文（原證4 ；見本院卷第
    75至78頁），以證明被告公司並未有因虧損而業務緊縮、裁
    減員工之情事。惟依該錄音譯文內容，原告曾向被告公司表
    示：「經理，希望在4 月31日拿到錢，不要再拖了，不然我
    還到公司來一趟嗎，是領支票嗎？」（按上開譯文中所載之
    「員工」即原告本人，業經原告陳明在卷；見本院卷第111
    頁反面）。另依被告所提，原告於98年3 月19日所簽立之「
    台灣松下電器（股）公司徵詢函」影本（見本院卷第102 頁
    ），原告就被告公司依該函所詢「是否願意擔任外籍勞工所
    從事之工作」一事，勾選「不願意調派至任何單位擔任外籍
    勞工所從事之工作，將依勞動基準法第11條辦理終止勞動契
    約」，並簽名於其上。再依兩造所提出，原告離職前與被告
    公司人事部門懇談時，所填載之「員工懇談書」影本（按原
    告所提「原證5 」為尚未填載完成之書面，見本院卷第106
    頁、第111 頁反面；被告所提「被證10」則為已填載完成之
    書面，見本院卷第119 頁），其上「原因」一欄記載：「地
    圖室工作變革，原擔任數位化管理將轉為外注，工作需調整
    成機種開發之技術擔當」，「員工意見」一欄記載：「因公
    司組織變革，故不得不配合公司規定」，並經原告簽章，「
    懇談紀錄、綜合評語」一欄記載：「配合公司變革：地圖體
    制變革，數化人力縮減，懇請公司以最優惠的方式處理」並
    經面談幹部陳進誠蓋印，及記載面談日期為98年3 月19日。
    是本件雖係由被告以其公司業務緊縮為由，依勞動基準法第
    11 條 第2 款通知原告終止兩造間之勞動契約，惟原告於上
    開離職座談中，已表明希望於98年4 月底前領到資遣費；於
    98年3 月19日與被告公司懇談時，亦表示配合被告公司規定
    ，且於上開「台灣松下電器（股）公司徵詢函」勾選「不願
    意調派至任何單位擔任外籍勞工所從事之工作，將依勞動基
    準法第11條辦理終止勞動契約」。而依上開原告所提離職座
    談會錄音譯文內容，原告就上開「台灣松下電器（股）公司
    徵詢函」曾表示：「因為外籍勞工，我又不是外籍勞工，問
    我要不要... 要，也要寫是本籍勞工。因為我們公司有牽涉
    到外籍勞工的申請，吸收不到本國勞工才可申請外籍勞工，
    因為通常看到這張才不願意的，才算是非自願的，你看到這
    張有寫說：為保障本國勞工的權益... 等」等語（見本院卷
    第76頁），然其仍願勾選簽署上開「台灣松下電器（股）公
    司徵詢函」交被告公司收執，足認原告已同意被告以資遣之
    方式終止兩造間之勞動契約。因此，本件被告初雖基於其一
    方終止權之發動，片面表示終止勞動契約資遣原告，但嗣後
    經兩造溝通、協調結果，原告亦已表示同意，即兩造乃合意
    終止勞動契約，自發生終止之效力。
五、從而，兩造間之勞動契約既已經兩造合意終止而消滅，則原
    告以被告公司並無業務緊縮情事，即片面終止勞動契約為不
    合法，請求確認兩造間之僱傭關係存在，及被告應自98 年4
    月1 日起至被告同意原告繼續提供勞務給付之日止，按月於
    每月最末一日給付原告47,990元之薪資，暨各期自應給付日
    之次日起至清償日止，按年息5%計算之利息，即均無理由，
    應予駁回；其假執行之聲請，亦失所附麗，應併予駁回。
六、因本件事證已臻明確，兩造其餘主張、陳述及所提之證據暨
    攻擊防禦方法，經本院審酌後，認均與本件判斷結果無影響
    ，毋庸再予一一審酌，附此敘明。
結論：本件原告之訴為無理由，依民事訴訟法第78條，判決如主
文。
中    華    民    國    98    年    12    月    4     日
                  民事第一庭    法  官  黃信樺
以上正本係照原本作成
如對本判決上訴，須於判決送達後20日內向本院提出上訴狀
中    華    民    國    98    年    12    月    4     日
                                書記官  李佳靜

司法院資訊處製作；財團法人民間司法改革基金會備份。
